【裁判字號】    85,台上,1584
【裁判日期】    850719
【裁判案由】    返還土地
【裁判全文】
最高法院民事判決                              八十五年度台上字第一五八四號
    上  訴  人  丁○○○
                甲 ○ ○
    共      同
    訴訟代理人  謝錫福律師
    上  訴  人  宋江清香
    被 上訴 人  乙 ○ ○
                丙 ○ ○
右當事人間請求返還土地事件，上訴人對於中華民國八十四年六月二十七日台灣高等
法院第二審更審判決（八十三年度上更(二)字第一七三號），提起上訴，本院判決如左
：
    主  文
原判決除假執行部分外廢棄，發回台灣高等法院。
    理  由
本件上訴人於第一審為共同原告本於共有人之共有物請求權，對被上訴人提起回復共
有物之訴，其訴訟標的對於起訴之共有人全體必須合一確定，茲僅由其中丁○○○、
甲○○提起第三審上訴，依民事訴訟法第五十六條第一項第一款規定，其效力應及於
其餘共同訴訟人宋江清香，爰併列其為上訴人，合先明。次查本件上訴人主張：坐
落桃園縣龍潭鄉如原判決附表（下稱附表）一、二所示之土地，原為伊之被繼承人江
榮單獨所有或與第三人共有。伊各人因繼承辦理分別共有登記取得之應有部分，各如
第一審判決附表內「應移轉予原告之持分」欄所示。詎訴外人江兆青、江兆員（與上
訴人係同父異母之兄弟姐妹）及江兆合等人，竟利用伊委託江兆青辦理繼承登記而交
付印鑑章之機會，私自將附表一、二所示土地併同伊之應有部分，以買賣為原因分別
移轉登記與被上訴人二人。另被上訴人乙○○未經伊同意將系爭土地中一三○八－九
號土地上建號二二四號伊與他人共有之建物拆除，並在系爭土地中之一三○八、一三
○八－十一、一三○八－十二、一三○八－十三號土地上建造房屋工寮、高爾夫練習
場、豬舍、雉雞場、羽毛球場之設施、鐵絲網等工作物，及種植樹木等地上物。伊本
於所有權，自得請求排除及回復等情，求為命：(一)被上訴人分別塗銷附表一、二所示
之土地所有權應有部分，以買賣為原因之移轉登記。(二)乙○○給付新台幣（下同）三
十萬元（賠償被拆除之二二四建號建物之損害）及其法定遲延利息之判決（上訴人關
於請求被上訴人塗銷一三○八－二號土地之登記，及請求被上訴人丙○○拆除建物交
還土地並賠償三十萬元本息部分之訴，經第一審判決駁回後，未據聲明不服）。嗣於
原審為訴之追加，求為命乙○○拆除一三○八、一三○八－十一、一三○八－十二、
一三○八－十三、及一三○八－九號土地上所建築之三○六建號房屋、工寮及設置之
高爾夫練習場、豬舍、雉雞場、羽毛球場、鐵絲網設施等工作物、樹木，回復原狀將
土地交還與伊之判決。
被上訴人則以：系爭土地係上訴人之父江榮所遺留，江榮死後，其繼承人江兆青、江
兆員、甲○○先後將系爭土地出賣，嗣後經取得系爭土地權利之訴外人江坤、江兆合
、翁廷雨或徐文通等輾轉賣予伊，因伊之前手均未辦移轉登記，為方便計，乃於江兆
青、江兆合協助下，由上訴人辦理繼承登記，再經其同意，直接移轉與伊，伊係合法
取得系爭土地所有權，並無塗銷之原因。另一三○八－九號土地上房屋係由江兆青、
江兆員出賣與伊，伊自有拆除之處分權，且於拆除時，亦經上訴人及其他共有人之同
意等語，資為抗辯。
原審除維持第一審所為上訴人前述聲明不服部分之敗訴判決，駁回其上訴外，並駁回
其追加之訴，無非以：上訴人之父江榮於民國三十七年八月三十日死亡，其繼承人除
上訴人外，尚有其配偶江馮蘭妹及訴外人江兆青、江兆員，江馮蘭妹嗣於四十五年間
死亡。六十六年間上訴人等辦理繼承登記，江兆青、江兆員所提出之繼承拋棄證明書
係屬事後製作，不生拋棄繼承之效力，則系爭土地及原建物關於江榮所有部分均係前
開繼承人之公同共有。被上訴人辯稱：系爭土地分配與江兆青、江兆員及上訴人甲○
○三人耕作，江兆青、甲○○先後將分配所得之土地及坐落一三○八號土地上與訴外
人江智泉、江肇煥、江富雄共有之房屋出賣與訴外人江坤，並交付江坤使用，再由江
坤之子江兆合於六十四年間出賣與訴外人翁廷雨，翁廷雨再出賣與伊。江兆員分得之
土地則由江兆員直接出賣與被上訴人，或先出賣與徐文通，再出賣與伊等語，有買賣
契約書、土地買賣契約書附卷，並經江兆青、江兆員、江兆興、翁廷雨分別結證在卷
。即部分係直接賣與被上訴人乙○○，部分經過徐文通賣與乙○○，另部分則經江坤
、江兆合、翁廷雨輾轉賣與被上訴人二人。雖江兆青、江兆員、甲○○三人於買賣當
時未徵得其餘上訴人之同意，買賣對其固不生效力，但共有人未得他共有人之同意擅
自出賣公同共有物係屬無權處分，其買賣契約並非全然無效，苟得其他共有人事後之
承認，該買賣契約可溯及既往發生效力。系爭土地之移轉登記聲請書、所有權移轉契
約書、登記委託書上均蓋有上訴人之印鑑章，上訴人雖主張係其委託江兆青辦理繼承
登記時，江兆青將之盜用於移轉登記文件云云，然為江兆青所否認，上訴人又未能舉
證證明其印章如何為他人盜蓋，則依民事訴訟法第三百五十八條規定，應認前開買賣
契約係屬真正，亦即上訴人已承認前開買賣契約，從而江兆青、江兆員、甲○○所為
無權處分已自始發生買賣之效力。上訴人既同意將系爭土地全部移轉登記與被上訴人
，且已辦畢登記，則其請求被上訴人塗銷系爭土地之所有權移轉登記，請求乙○○拆
除地上建物與工作物，交還土地，並賠償建物因被拆除之損害，均非有據等詞，為其
判斷之基礎。
惟按上訴人三人起訴係主張伊因繼承而分別共有系爭土地，已辦畢分別共有之繼承登
記，惟因受委任辦理繼承登記事宜之江兆青，同時盜用其印章，致系爭土地所有權又
移轉登記與被上訴人，伊本於共有物請求權，請求被上訴人回復共有之系爭土地等語
，審理中，兩造及與上訴人為同父異母之兄弟江兆青、江兆員對於上訴人就系爭土地
因繼承而為分別共有之登記，似均無異詞，乃原審置兩造之陳述，及有關證人之證言
，並土地登記簿之登記等於不顧，逕行認定系爭土地於原所有人江榮死亡後，應屬上
訴人與江兆青、江兆員（另一繼承人江馮蘭妹已死亡）五人因繼承而公同共有云云，
而為上訴人不利之判斷，是否已逸出民事訴訟辯論主義之範圍﹖頗值推求。縱令法院
可依職權認定事實，惟江榮之配偶江馮蘭妹亦為其繼承人，但於處分系爭土地前即死
亡，關於其應繼分由何人繼承﹖因如何之關係，亦在江兆青、江兆員、甲○○合法處
分之範圍內﹖事實上系爭土地係由上訴人以分別共有而移轉登記與被上訴人，如何合
於公同共有物之處分法則﹖原審均未置一詞，亦難謂無判決不備理由之違法。末查上
訴人始終主張其交付印鑑章予江兆青之目的僅在委託代為辦理系爭土地之「繼承登記
」，非辦埋土地所有權移轉登記與被上訴人等語（見一審卷第一卷六頁、原審更(一)卷
四九頁背面、一四二頁、原審更(二)卷二六九頁），徵之江兆員所證：「交一次印章（
予江兆青），是辦繼承給他」（見一審卷第二卷一五三頁背面）及江兆青證述：「我
沒有提供任何移轉登記之證件」（見原審上字卷二三五頁），似屬非虛。則江兆青除
經上訴人授權代辦系爭土地之「繼承登記」外，是否尚有將系爭土地所有權移轉登記
與被上訴人及將一三○八－九號地上二二四建號之建物交付被上訴人乙○○占有使用
之代理權限，自有詳予推闡究明之必要，本院前次發回意旨亦已指明，原審仍疏未詳
予推敲，說明取捨意見，尤有疏略。上訴論旨，執以指摘原判決不當，求予廢棄，非
無理由。
據上論結，本件上訴為有理由。依民事訴訟法第四百七十七條第一項、第四百七十八
條第一項，判決如主文。
中      華      民      國    八十五    年      七      月     十九     日
                              最高法院民事第六庭
                                  審判長法官  吳  啟  賓
                                        法官  洪  根  樹
                                        法官  謝  正  勝
                                        法官  劉  福  來
                                        法官  楊  隆  順
      右正本證明與原本無異
                                              書  記  官
中      華      民      國    八十五    年      七      月    二十九    日


司法院資訊處製作；財團法人民間司法改革基金會備份。
